ACORDAO-COMPLETO-2576974

ACÓRDÃO 242/2023 ATA 6/2023 - PLENÁRIO

VISTOS, relatados e discutidos estes autos de representação formulada pela empresa Virchow Biotech Private Limites acerca de possíveis irregularidades ocorridas no Edital de Pregão Eletrônico 126/2022, para aquisição de 568.154 frascos de Imunoglobulina Humana 5g injetável, sob responsabilidade do Departamento de Logística em Saúde do Ministério da Saúde;
ACORDAM os Ministros do Tribunal de Contas da União, reunidos em Sessão do Plenário, diante das razões expostas pelo Relator e com fundamento no art. 276, caput e §6º, do Regimento Interno deste Tribunal, em:
9.1. considerar procedente a presente representação e confirmar, no mérito, o fundamento da medida cautelar referendada por meio do Acórdão 108/2023-TCU-Plenário;
9.2. determinar ao Ministério da Saúde, com fundamento no art. 4º, incisos I e II, da Resolução TCU 315/2020, que:
9.2.1. adote medidas para promover a anulação do Pregão Eletrônico 126/2022 - SRP e, imediatamente, inicie novo processo licitatório para aquisição da imunoglobulina humana 5g, nos termos da Resolução RDC-Anvisa 203/2017, incluindo a participação de empresas estrangeiras com produtos sem registro na Anvisa, nos termos da Resolução RDC-Anvisa 203/2017, que prevê, em seu art. 5º, a necessidade de pré-qualificação pela Organização Mundial de Saúde (OMS) ou a comprovação de registro válido em país cuja autoridade regulatória competente seja membro do Conselho Internacional para Harmonização de Requisitos Técnicos de Produtos Farmacêuticos de Uso Humano (International Council for Harmonisation of Technical Requirements for Pharmaceuticals for Human Use - ICH) e de certificação de boas práticas de fabricação, ou documento equivalente, até que a situação excepcional de indisponibilidade de suprimento do fármaco por parte do mercado nacional, em quantidade e em preço razoáveis, esteja comprovadamente superada;
9.2.2. promova as medidas estritamente necessárias para garantir o estoque e o fornecimento da imunoglobulina humana 5g, a exemplo de contrato emergencial ou termo aditivo, se couber, até que conclua o novo processo licitatório referente a esse insumo, nos termos da Resolução Anvisa RDC 203/2017;
9.3. dar ciência ao Ministério da Saúde, com fundamento no art. 9º, inciso I, da Resolução- TCU 315/2020, que nenhum processo, documento ou informação poderá ser sonegado ao Tribunal, sob qualquer pretexto, sendo, inclusive, cabível a aplicação de multa, nos termos dos arts. 42 e 58, inciso IV da Lei 8.443/1992 c/c art. 268, inciso IV, do Regimento Interno do TCU;
9.4. indeferir o pedido formulado pela empresa Blau Farmacêutica como parte interessada;
9.5. notificar o Ministério da Saúde, a representante e a empresa Nanjing Phamacare acerca da presente deliberação.

Representação acerca de possíveis irregularidades em pregão eletrônico para aquisição de 568.154 frascos de Imunoglobulina Humana 5g injetável.

Coordenação-Geral de Recursos Logísticos/MS

3. Interessados/Responsáveis: não há.

13.1. Ministros presentes: Bruno Dantas (Presidente), Walton Alencar Rodrigues, Benjamin Zymler, Augusto Nardes, Aroldo Cedraz, Vital do Rêgo (Relator), Jorge Oliveira e Antonio Anastasia.
13.2. Ministro-Substituto convocado: Augusto Sherman Cavalcanti.
13.3. Ministros-Substitutos presentes: Marcos Bemquerer Costa e Weder de Oliveira.

BLAU FARMACEUTICA S.A

VITAL DO RÊGO

Tratam os presentes autos de representação formulada pela empresa Virchow Biotech Private Limites, versando sobre possíveis irregularidades ocorridas no Edital de Pregão Eletrônico 126/2022, para aquisição de 568.154 frascos de Imunoglobulina Humana 5g injetável, sob responsabilidade do Departamento de Logística em Saúde do Ministério da Saúde.
2.	Por meio do Acórdão 108/2023-TCU-Plenário foi referendada medida cautelar para suspensão da abertura do referido certame até a manifestação definitiva deste Tribunal sobre o mérito da representação, além de ter sido negado provimento ao agravo interposto pelo Ministério da Saúde.
3.	Adoto como parte do relatório a instrução elaborada pela Unidade de Auditoria Especializada em Saúde (AudSaúde) , que tratou do exame da resposta da oitiva realizada ao Ministério Saúde, e que contou com a anuência de seus dirigentes (peças 46 a 48) :
	Cuidam os autos de representação formulada pela empresa Virchow Biotech Private Limited, representada pela ON Pharma Importadora, Exportadora e Distribuidora de Medicamentos Ltda. (CNPJ 18.173.548/0001-07) , a respeito de possíveis irregularidades praticadas no Edital do Pregão Eletrônico 126/2022 com Sistema de Registro de Preço (SRP) , para aquisição de 568.154 unidades de frascos de Imunoglobulina Humana 5g injetável, no valor global estimado de R$ 588.380.282,40 (peças 1-12) .
HISTÓRICO
De acordo com a representante, no início de dezembro de 2022, foram publicados dois editais distintos referentes ao certame, com divergência entre eles no que se refere à qualificação técnica. Um edital foi publicado no sítio eletrônico do Ministério da Saúde, onde estava permitida a participação de empresas estrangeiras que não tivessem o produto registrado no Brasil e outro no site do ComprasNet, onde constava a impossibilidade dessa participação. O edital foi suspenso e republicado em 26/12/2022, desta vez com restrição à participação das empresas estrangeiras sem registro do produto no Brasil. O pregão estava previsto para ocorrer em 5/1/2023 (peça 1, p. 2-4) .
Em face da restrição de participação de empresas estrangeiras que não tivessem o produto registrado no Brasil, a representante alegou a ocorrência de irregularidades relacionadas à violação ao princípio da livre concorrência e da economicidade, indicando, ainda, a possibilidade de desabastecimento do medicamento (peça 1, p. 4) .
Segundo os argumentos apresentados, o mercado nacional não produz este fármaco na quantidade necessária para suprir a demanda interna há muitos anos e esse cenário não se alterou.  Alega, ainda, que, para além da insuficiência de produção nacional, desde 2020, a produção mundial do medicamento foi drasticamente afetada pelo advento da pandemia de Covid-19 e ainda não voltou aos patamares anteriores (peça 1, p. 4-5) .
Indicou que os certames para aquisição do medicamento no Brasil passaram a ser frutíferos a partir do momento que o Ministério da Saúde passou a aceitar a participação de empresas estrangeiras, tendo ocorrido vários pregões desertos até então. Essas contratações foram possibilitadas pela Resolução da Anvisa RDC 203/2017, que serviu de base para o ministério adquirir a imunoglobulina sem registro no Brasil, pelo menos, nas últimas três grandes compras em 2018, 2019 e 2021 (peça 1, p. 5) . 
Ademais, trouxe aos autos que a grande maioria das empresas estrangeiras fornecedoras do fármaco não tem o produto registrado no Brasil. Indicou que a impossibilidade de participação dessas empresas, além de violação ao princípio da livre concorrência, não se justifica sob a perspectiva econômica, pois, a participação em certames anteriores proporcionou a aquisição do medicamento a um preço menor do que aquele que as empresas com registro ofereceram. No último Pregão (24/2021) a economia foi de mais de uma centena de milhões de reais (peça 1, p. 7-10) .
Indicou, ainda, que o Termo de Referência do Pregão Eletrônico 126/2022 cita expressamente a Resolução Cmed 7/2022, a qual permite que haja liberação dos critérios de estabelecimento ou de ajuste de preços de medicamentos com risco de desabastecimento no mercado brasileiro, permitindo que o preço seja superior ao Preço Máximo de Venda ao Governo (PMVG) . Citou que nos pregões de 2018 e 2019, a compra por valor superior ao PMVG ensejou representações ao TCU, constantes nos processos TC Processo 040.559/2018-1 e TC Processo 038.439/2019-0 (peça 1, p. 7-8) . 
Segundo argumentos da representante, ao fazer referência à Resolução Cmed 7/2022, o Ministério da Saúde admite o risco de desabastecimento do medicamento, sendo que seria aconselhável ampliar ao máximo a participação de farmacêuticas, com ou sem registro no Brasil, tanto para que o pregão não seja declarado deserto, quanto para que ele traga economia aos cofres públicos (peça 1, p. 7-10) .
Sobre a ótica de segurança do fármaco, caso o Ministério da Saúde argumentasse que não havia como comprovar os atributos de qualidade, eficácia e validade dos fármacos sem registro na Anvisa, a representante pontuou que não seria a primeira vez que o órgão adquiriria produtos sem este registro, sendo, inclusive, o caso do contrato em vigor, e que o TCU já disse, em pelo menos duas oportunidades, que há como comprovar esses atributos aqui mesmo no país, citando os TC Processo 038.439/2019-0 e Processo 034.823/2021-2 (peça 1, p. 10) .
Por fim, requereu a concessão de medida cautelar a fim de suspender o edital do pregão até que o Ministério da Saúde proceda à inclusão de regra que permita a participação de empresas estrangeiras sem registro do produto no Brasil, como fez nos anos anteriores, e que, no mérito, julgue procedente a representação para reconhecer que o referido edital é anticoncorrencial e antieconômico e que precisa ser alterado, a fim de que o pregão eletrônico seja o mais amplo, participativo e econômico possível (peça 1, p. 12) .
Em primeira instrução dos autos, esta Unidade de Auditoria Especializada em Saúde (AudSaúde) entendeu pelo conhecimento da representação e realizou análise dos pressupostos para adoção da medida cautelar solicitada pela representante. Da análise realizada, restou concluído que as informações já indicavam a existência da plausibilidade jurídica e do perigo da demora, todavia, mostravam-se insuficientes para afastar eventual perigo da demora reverso, consubstanciado no risco de desabastecimento do fármaco objeto da licitação, razão pela qual entendeu ser necessária a realização de oitiva prévia ao Ministério da Saúde (peça 23-24) .
Em Despacho de peça 25, proferido em 4/1/2023, o Minitro-Relator conheceu da representação e determinou, nos termos do art. 276, caput, do Regimento Interno do TCU, a suspensão cautelar da abertura do Pregão Eletrônico 126/2022-SRP até manifestação definitiva deste Tribunal. 
A decisão monocrática foi proferida considerando provável infração aos princípios constitucionais da seleção da proposta mais vantajosa para a administração e da economicidade, possibilidade de grave lesão ao erário e de insuficiência do medicamento em quantidade necessária à demanda do SUS, tendo em vista, em suma, a inexistência de justificativa contundente e válida para vedar a participação de empresas estrangeiras, visto que suas participações têm sido aceitas com base na Resolução RDC 203/2017; o histórico de dificuldades de aquisição do medicamento pelo Ministério da Saúde; a referência à Resolução Cmed 7/2022 no edital e possibilidade de que o preço do medicamento seja superior ao preço de referência (peça 25) . 
Na mesma ocasião, foi determinado o apensamento aos presentes autos do TC Processo 000.015/2023-7, referente à representação da empresa Nanjing Phamacare CO Ltd sobre a mesma matéria, bem como a oitiva do Ministério da Saúde, nos termos do art. 276, § 3º, do Regimento Interno do TCU, para manifestar-se sobre os fatos apontados nas representações, em especial quanto aos seguintes tópicos (peça 25) :
a) motivação, acompanhada de documentação comprobatória, para o fato de excluir a participação de empresas estrangeiras sem registro do produto imunoglobulina humana no Brasil, diante do histórico de dificuldade de aquisição do fármaco e em atitude oposta ao que vinha sendo praticado pelo Ministério da Saúde; 
b) o orçamento estimado da contratação e se este se encontra em consonância com os preços então praticados pelo Ministério; 
c) informações sobre eventual contrato vigente para o fornecimento do fármaco, prazo de validade dele e previsão de suficiência de abastecimento com base no estoque atual e em eventuais entregas previstas; 
d) possibilidade de prorrogação do eventual contrato vigente; e 
e) esclarecimento sobre o risco de desabastecimento, apresentando a documentação comprobatória dos esclarecimentos apresentados.
Em resposta à oitiva promovida por esta Unidade de Auditoria, por meio do Ofício 0113/2023-TCU/Seproc (peça 26) , recebido em 5/1/2023 (peça 29) , o Ministério da Saúde apresentou as informações e esclarecimentos constantes das peças 30 a 35. 
Ademais, em 10/1/2023, o Ministério da Saúde interpôs agravo em face do Despacho de peça 25, que concedeu a medida cautelar que suspendeu a abertura do pregão (peças 36-37) . 
O Ministro-Relator destes autos entendeu que o agravo em exame não trouxe informações que pudessem afastar os indícios de irregularidade apontados que formaram a convicção quanto à necessidade da cautelar. Segundo registrado, as novas informações trouxeram ainda mais elementos que ratificam àquela decisão (peça 43) .
Diante da abertura do pregão, posteriormente suspenso devido a cautelar concedida, foi possível verificar que todos os preços ofertados (R$ 1.552,08, R$ 1.912,00, R$ 2.100,00 e R$ 2.425,00) ficaram acima do preço de referência (R$ 1.274,17) . Além disso, somadas as quantidades ofertadas por cada licitante (438.550) , o quantitativo ficou abaixo daquele desejado pelo Ministério da Saúde para cobrir a demanda do SUS (568.154 frascos) . A situação evidencia a incapacidade do mercado interno em abastecer o SUS em sua demanda pelo produto (peça 43) . 
 Ainda, acrescentou que, da análise dos preços ofertados, vê-se que há grande diferença entre as propostas dos licitantes. Ademais, a empresa que ofertou o menor preço somente pode entregar 57 mil frascos; a de segundo melhor preço, apenas 150 mil; a de terceiro melhor preço, 125 mil; e a quarta, 106.550. Desta forma, ao final do pregão, haveria de ocorrer negociações necessariamente com todas as empresas a fim de atender apenas parcialmente a demanda do Ministério da Saúde para que os preços ofertados sejam, ao menos, igualados ao de referência. Essa situação sugere que haveria grande risco de frustação da licitação (peça 43) . 
Quanto à presença do perigo da demora reverso, considerou estar afastado, uma vez que há estoque previsto até maio do presente ano, conforme informação obtida pela unidade técnica junto ao Ministério da Saúde, de modo que há tempo hábil ao TCU para apreciar o processo no mérito, sem prejuízo de, naturalmente, eventual revogação monocrática da medida caso assim seja exigido (peça 43) . 
Desse modo, foi proferido o Acórdão 108/2023-TCU-Plenário, de relatoria do Ministro Vital do Rêgo, conhecendo e negando provimento ao agravo interposto pelo Ministério da Saúde em face do despacho de peça 25, bem como referendando a medida cautelar exarada na aludida decisão. Na ocasião, foi determinada a restituição dos autos à AudSaúde para análise de mérito com a urgência que o caso requer (peça 42) . 
EXAME TÉCNICO
Considerando a medida cautelar adotada mediante Despacho de peça 25 e referendada pelo Acórdão 108/2023-TCU-Plenário, encontra-se suspensa a continuidade do Pregão Eletrônico 126/2022-SRP, referente à aquisição de 568.154 unidades de frascos de Imunoglobulina Humana 5g injetável, até manifestação definitiva deste Tribunal. 
Nesta instrução, caberá a análise quanto ao mérito a respeito das possíveis irregularidades praticadas no edital do certame, relacionadas à violação ao princípio da livre concorrência e da economicidade, com possibilidade de desabastecimento do medicamento, diante do fato de que o instrumento convocatório restringiu a participação de empresas estrangeiras que não tivessem o produto registrado no Brasil.
Da restrição à participação de empresas estrangeiras sem registro na Anvisa
Em resposta a oitiva promovida e na ocasião do agravo, o Ministério da Saúde trouxe argumentos no intuito de justificar os requisitos de qualificação técnica dispostos no Edital do Pregão Eletrônico 126/2022, os quais não permitiriam a participação de empresas estrangeiras que não tivessem o produto registrado na Anvisa.
Segundo a Coordenação-Geral do Componente Especializado da Assistência Farmacêutica (CGCEAF/MS) , o referido edital foi estruturado em observância ao art. 19-T, inciso II, da Lei 8.080/1990, o art. 12 da Lei 6.360/1976, e o art. 2ª da Lei 9.782/1999, balizas normativas de regência do tema, que estabelecem que a regra geral do processo de aquisição de medicamentos no país é que as empresas possuam o regular registro na Anvisa (peça 36, p. 4-6) .
Em relação à Resolução RDC 203/2017, que dispõe acerca dos critérios e procedimentos para importação de produtos sujeitos à vigilância sanitária sem registro na Anvisa, argumentou que o Ministério da Saúde não poderia invocar, automaticamente, a situação de exceção prevista no art. 3º da resolução, visto que uma situação de excepcionalidade não se trata de uma situação corriqueira. Por se tratar de uma situação de exceção, eventual aplicação da resolução no certame licitatório é que necessitaria de motivação e não o contrário (peça 35, p. 12-13) .
Assim, entendeu que a importação excepcional do fármaco seria possível desde que existisse comprovada a indisponibilidade no mercado nacional, não havendo espaço para uma presunção discricionária por parte da área técnica, isto é, a administração pública não pode pautar suas decisões com base em uma presunção de indisponibilidade. Assim, arguiu ser preciso evitar uma análise anacrônica para não correr o risco de avaliar uma situação do passado apenas com o olhar do presente (peça 35, p. 13) . 
Nessa linha, de acordo com o órgão, no quadro fático em que se encontrava, não seria possível afirmar haver indisponibilidade no mercado nacional e, portanto, dever-se-ia considerar a regra geral que estabelece que a aquisição de medicamentos deve ser pactuada com empresas que possuam o registro do insumo na Anvisa (peça 36, p. 6-7) . 
A CGCEAF/MS acrescentou que o último processo licitatório, tal qual o Pregão 24/2021, no qual foi permitida a participação de empresas estrangeiras com lastro na RDC 203/2017, se desenvolveu em contexto fático diverso do atual, uma vez que no primeiro semestre de 2021 restou caracterizada a dificuldade para a obtenção de imunoglobulina humana, em razão dos efeitos da pandemia ocasionada pela Covid-19, com decréscimos nas taxas de doação e fornecimento de sangue, afetando, consequentemente, a produção de imunoglobulina humana. Já em relação ao PE 126/2022, tal indisponibilidade no mercado nacional ainda havia se caracterizado (peça 35, p. 13; peça 36, p. 6-7) .
O Ministério da Saúde trouxe, ainda, que em setembro de 2021, em virtude da pandemia da Covid-19, a Anvisa editou a RDC 563/2021, flexibilizando de forma extraordinária e temporária os requisitos para a importação e o uso de imunoglobulina humana. A resolução foi prorrogada por duas vezes e vigorou somente até 31/07/2022. Diante disso, concluiu que a agência reguladora entendeu que flexibilizar as medidas de importação de imunoglobulina humana, por ora, não se faziam mais necessárias, podendo representar uma regularidade do mercado nacional (peça 35, p. 13-14) .
Ademais, argumentou que a Resolução Cmed 7/2022 foi publicada diante de discussões advindas do Ministério da Saúde, Cmed, Conass, Conasems, sindicatos, associações e outros, para a suspensão do teto de preços para os medicamentos, diante do reporte de obstáculos no abastecimento de medicamentos, dificuldade de garantia de estoques, além de elevação dos preços praticados. As dificuldades estariam relacionadas a impactos na logística de importação após a pandemia do Covid-19, o lockdown na china, os conflitos entre Rússia e Ucrânia, impactando na disponibilidade de IFAs (insumo farmacêutica ativo) e componente de fabricação de medicamentos (peça 35, p. 17) .
Segundo informações do Ministérios da Saúde, o Conass encaminhou ofício relatando a dificuldade em se obter sucesso em processos licitatórios de medicamentos que estão sob o comando das Secretarias Estaduais de Saúde. A justificativa apresentada pelos fornecedores foi a alta no custo da produção destes medicamentos. Portanto, o Conass solicitou algumas informações a respeito das medidas adotadas pela CMED para mitigar o risco de desabastecimento de medicamentos no SUS, assim como encaminhou ao Ministério da Saúde uma lista com os 20 principais medicamentos com possíveis problemas de aquisição apontados pelas SES, dentre eles a imunoglobulina humana 5g (peça 35, p. 18-19) .
Análise
Considerando que as possíveis irregularidades representadas nestes autos são relacionadas à violação ao princípio da livre concorrência e ao da economicidade diante da restrição de participação de empresas estrangeiras que não tivessem a imunoglobulina humana 5g registrada no Brasil, no Edital do Pregão Eletrônico 126/2022, caberá uma análise a fim de verificar se no momento da publicação do referido instrumento convocatório, já estaria autorizada a aquisição do medicamento conforme excepcionalidade prevista no art. 3º, inciso I, da RDC 203/2017.
Em dezembro de 2017, a Anvisa publicou a Resolução RDC 203/2017, que estabelece os critérios e os procedimentos para a importação, em caráter de excepcionalidade, de produtos sujeitos à vigilância sanitária sem registro na Anvisa, destinados exclusivamente para uso em programas de saúde pública pelo Ministério da Saúde e suas entidades vinculadas. Em seu art. 3º, estabeleceu as situações que autorizariam tal importação, conforme segue:
Art. 3º Poderão ser autorizados para importação, em caráter de excepcionalidade, os produtos sujeitos à vigilância sanitária cujo fármaco e/ou tecnologia se enquadrem em, pelo menos, uma das seguintes situações:
I - indisponibilidade no mercado nacional, bem como de suas alternativas terapêuticas ou produtos usados para a mesma finalidade devidamente registrados, quando existirem;
II - emergência de saúde pública de importância nacional, nos termos do Decreto nº 7.616, de 2011, ou de importância internacional (ESPII) , conforme o Regulamento Sanitário Internacional;
III - vacinas integrantes do Programa Nacional de Imunização, adquiridas por meio do Fundo Rotatório para Aquisições de Imunobiológicos da Organização Pan-americana da Saúde (Opas) /Organização Mundial de Saúde (OMS) ; ou
IV - doações oriundas de organismos internacionais multilaterais ou agências oficiais de cooperação estrangeira. (grifo próprio) 
O § 1º deste mandamento, conceitua que, para fins da resolução, a indisponibilidade no mercado nacional é caracterizada pela incapacidade, temporária ou definitiva, de atendimento à demanda do Sistema Único de Saúde por detentores de registro devidamente regularizados no país.
Diante das informações trazidas pelo Ministério da Saúde, observa-se que, segundo o alegado pelo órgão, a decisão de publicar o Edital do Pregão Eletrônico 126/2022 restringindo a participação de empresas estrangeiras que não tivessem a imunoglobulina registrada no Brasil, foi em um movimento de ponderação, entendendo que o órgão não poderia alegar a excepcionalidade autorizada pelo inciso I, do art. 3º, da RDC 203/2017, sem antes estar plenamente caracterizada a indisponibilidade do medicamento no mercado nacional. Sua interpretação foi no sentido de que não seria possível configurar tal indisponibilidade, sem antes tentar realizar sua aquisição internamente, apenas com medicamentos devidamente registrados na Anvisa. 
Ocorre que, em contraponto ao alegado pelo órgão, a indisponibilidade da imunoglobulina humana 5g no mercado nacional, que, em teoria, seria a excepcionalidade requerida pela Resolução da Anvisa, já se encontra claramente configurada, considerando o histórico de dificuldades de aquisição do fármaco e abastecimento do SUS, pelo menos, desde 2018. 
Conforme trazido pela representante, o Ministério da Saúde se deparou ao longo dos últimos anos, com pregões fracassados e desertos, tal como a Intenção de Registro de Preços IRP 56/2018 (peça 4, p.1, do TC 040.559/2018- 1) , Pregão 075/2020 e Pregão 134/2020 (peça 50, p. 2, e 52, p. 95, do TC Processo 034.823/2021-2) , além de compra por valor acima do Preço Máximo de Venda ao Governo (PMGV) , decorrente do Pregão 60/2018, o qual gerou o Contrato 238/2018 (TC 040.559/2018- 1) .  
Na instrução inicial destes autos, esta unidade técnica trouxe breve resumo das dificuldades abordadas em processos instaurados neste Tribunal de Contas, que demonstram a complexidade do tema e revelam a existência de dificuldades diversas na aquisição de imunoglobulina para abastecer a rede pública de saúde no país (peça 23, p. 3-8) . São eles: TC Processo 040.559/2018-1, TC Processo 022.609/2020-2, TC Processo 038.439/2019-0, TC Processo 010.632/2022-0, TC Processo 034.823/2021-2. 
Cabe destacar que, nos autos do TC Processo 034.823/2021-2 - que tratou do Pregão 24/2021-, o Ministério da Saúde informou que, naquele momento, a situação encontrava-se precária, irregular e de grande escassez. De acordo com o órgão, desde 2019, o cenário era de grande insegurança, com entregas parciais e em alguns trimestres com desabastecimento absoluto, tendo em vista a situação do mercado e recusa das empresas com registro no país em vender os medicamentos nos termos e preços regulamentados pela Anvisa. Com o surgimento da pandemia do Covid-19, a situação se agravou ainda mais, pois teria afetado a doação de sangue. Em alguns casos, especialmente em 2020, o Ministério informou que enviou diversos quantitativos extemporâneos às programações em que foram aprovados, objetivando ajudar os estados a se organizarem frente a escassez (peça 37, p. 8;15 do TC Processo 034.823/2021-2) .
A solução encontrada para regularizar a compra da imunoglobulina humana 5g no país, tem sido realizada mediante a autorização da participação de organismos internacionais sem registro do produto na Anvisa nos processos licitatórios, com base na Resolução RDC 203/2017. As empresas contratadas para o fornecimento do medicamento, por meio do Pregão 24/2021, não possuem registro na Anvisa: empresa SK Plasma, representada pela Máxima Distribuidora de Medicamentos Ltda., para fornecimento de até 57.540 unidades (Contrato 244/2021) , e empresa Nanjing Pharmacare, representada pela Panamerican Medical Supply Suprimentos Médicos Ltda., para fornecimento de até 500 mil unidades do fármaco (Contrato 236/2021) .	
Ademais, conforme trazido pelo próprio Ministério da Saúde (parágrafos 31-32) , restou demonstrado que ainda existem grandes dificuldades em se obter sucesso em processos licitatórios para aquisição da imunoglobulina humana 5g no mercado nacional, com dificuldades de garantia de estoques, além de elevação dos preços praticados. Nesse contexto, foi publicada a Resolução Cmed 7/2022, que liberou, provisoriamente, os critérios de estabelecimento ou ajuste de preços de medicamentos com risco de desabastecimento no mercado brasileiro, a partir de 20/06/2022.
A Resolução Cmed 13/2022, publicada em 27 de dezembro de 2022, prorrogou para até 30 de junho de 2023 a Resolução 7/2022, indicando, assim, que permanecem as dificuldades de abastecimento da imunoglobulina humana 5g em mercado nacional.
O Ministério da Saúde utilizou a publicação da Cmed 7/2022 no intuito de justificar a restrição de importação dos fármacos sem registro no Brasil, porém, ao contrário disso, a inclusão do medicamento no rol de fármacos com risco de desabastecimento no mercado brasileiro deveria consistir em motivo para ampliar a participação de empresas estrangeiras, conforme autorizado pela Anvisa, nos termos da RDC 203/2017. 
Percebe-se, até mesmo, uma contradição por parte do órgão, pois a situação que levou a Cmed a, excepcionalmente, flexibilizar o teto de preço foi justamente o risco de desabastecimento. Ao mesmo tempo, o ministério não reconheceu a situação de excepcionalidade, de risco de desabastecimento, para permitir a participação de empresas estrangeiras.
A Resolução Cmed 7/2022, prorrogada pela Resolução Cmed 13/2022, também se trata de uma exceção permitida para garantir o abastecimento de medicamentos relevantes no sistema público do país, tal como a Resolução RDC 203/2017. Não é razoável aplicar apenas a excepcionalidade de permitir preços acima do valor geralmente aceitável e não se aplicar a que permite ampla participação de empresas no processo licitatório, maior garantia de abastecimento do fármaco e maior economicidade aos cofres públicos.
Cabe, ainda, contradizer a alegação do Ministério da Saúde no sentido de que a Anvisa não prorrogou novamente a RDC 563/2021, que vigorou até julho de 2022, pelo fato da agência ter entendido que não era mais necessário flexibilizar as medidas de importação de imunoglobulina humana, podendo representar uma regularidade do mercado nacional. 
O argumento do órgão não se mostra coerente, pois a referida Resolução foi editada de forma extraordinária e temporária para a importação e o uso de imunoglobulina humana em virtude da pandemia da Covid-19. No entanto, é notório que, tendo em vista o fim da emergência de saúde causada pela doença, não faria sentido manter a norma que, conforme exposto, foi temporária e específica para aquela situação de saúde pública. 
Cabe destacar que a pandemia da covid-19 agravou as dificuldades com a aquisição de imunoglobulina humana, mas, conforme já mencionado nos parágrafos 37 a 40, o histórico de dificuldades na compra do fármaco e abastecimento do SUS, provém, pelo menos, desde 2018, ou seja, antes da pandemia.
Por fim, foi possível confirmar a caracterização de insuficiência da imunoglobulina no mercado nacional, tendo em vista que houve a abertura do Pregão Eletrônico 126/2022, em 5/1/2023, posteriormente suspenso devido a cautelar concedida pelo TCU (disponível em 7/2/2023, em: http://comprasnet.gov.br/livre/Pregao/lista_propostas_encerradas.asp?ipgCod=29714432&prgCod=1104807) . 
Na ocasião, foram registrados os lances e quantitativos ofertados pelos licitantes, onde foi possível observar que, somados os quantitativos do fármaco ofertados por todos os participantes, resultariam 438.550 unidades de frascos a serem entregues ao Ministério da Saúde, de modo que não seria possível atender a sua requisição, a qual previu a aquisição de 568.154 frascos. O registro é mais uma evidência da atual incapacidade do mercado interno em abastecer a demanda do SUS, reforçando, assim, a necessidade de autorização de participação de empresas estrangeiras no processo licitatório. 
Além do mais, vale registrar que todos os preços ofertados ficaram acima do preço de referência, delimitado a R$ 1.274,17, conforme tabela a seguir:
Tabela 1 - Melhores lances ofertados na ocasião de abertura do Pregão 126/2022, em 5 de janeiro de 2023, posteriormente suspenso devido a medida cautelar proferida pelo TCU
		Quantidade 
	Melhor Lance

	Pharmasig Distribuidora de Medicamentos e Produtos Hospitalares Ltda.
	57.000 
	R$ 1.552,08

	CSL Behring Comercio De Produtos Farmacêuticos Ltda.
	150.000
	R$ 1.912,00

	Blau Farmacêutica S.A.
	125.000
	R$ 2.100,00

	Sagres-Produtos Farmacêuticos Ltda.
	106.550
	R$ 2.425,00

	Fonte: peça 45 
		
Na linha da análise trazida no Voto do Ministro-Relator (peça 43) , existe uma grande diferença entre as propostas de preço dos licitantes. Ao final do pregão, haveria de ocorrer negociações necessariamente com todas as empresas para que os preços ofertados fossem, ao menos, igualados ao de referência. Diante dessa situação, existiria um grande risco de a licitação restar fracassada, ou, se não fracassada, haveria risco de algumas empresas não aceitarem ajustar seu preço ao de referência, caindo ainda mais a diferença entre a quantidade esperada no edital e aquela efetivamente contratada.
Vale ressaltar a grande diferença de preço dos valores ofertados na abertura do Pregão 126/2022 e o preço de referência, definido pelo Ministério da Saúde em conformidade aos regramentos licitatórios, conforme explanado pelo órgão nas páginas 6-7; 11-12 e 14-49 da peça 30 destes autos. O menor preço ofertado é 21% maior que o de referência e proveio da empresa com menor quantitativo do medicamento disponível para oferecer. O segundo menor valor, chega a ser 50% superior ao preço de referência.
Diante de todo o exposto, é possível confirmar as alegações trazidas pela empresa representante, tendo em vista que o Ministério da Saúde publicou o Edital do Pregão 126/2022 em conflito ao princípio da ampla concorrência nos processos licitatórios e passível de infringir o princípio administrativo da economicidade aos cofres públicos. Tal conjuntura se deve ao fato de que não foram identificadas justificativas razoáveis para que o órgão tenha deixado de permitir a participação de empresas internacionais que não possuem o registro da imunoglobulina humana 5g no país, autorizada nos termos da RDC 203/2017 - diante da incapacidade de atendimento à demanda do SUS por detentores de registro-, e que já vinha ocorrendo no decorrer dos últimos anos.
Desse modo, caberá proposta no sentido de considerar procedente a representação formulada pela empresa Virchow Biotech Private Limited, representada pela ON Pharma Importadora, Exportadora e Distribuidora de Medicamentos Ltda., a respeito de irregularidades praticadas no Edital do Pregão Eletrônico 126/2022 (peças 1-12) .
Caberá, ainda, proposta de determinar ao Ministério da Saúde, que adote as medidas cabíveis para incluir a participação de empresas estrangeiras com produtos sem registro na Anvisa, nos processos licitatórios referentes à aquisição da imunoglobulina humana 5g, nos termos da resolução Anvisa RDC 203/2017 e em homenagem ao princípio constitucional da eficiência (art. 37, da Constituição Federal/1988) .
Da qualidade dos medicamentos
Outro argumento utilizado pelo Ministério da Saúde, no intuito de justificar a restrição das empresas estrangeiras sem o registro da imunoglobulina humana 5g no país, foi no sentido de que, além do critério de preço, devem ser utilizados os critérios técnicos em licitações de hemoderivados necessários para preservar a segurança, eficácia, qualidade, segurança no fornecimento/disponibilidade e suporte científico (peça 35, p. 14; peça 36, p. 8) .
O órgão argumentou que, a partir de decisão proferida por este Tribunal de Contas no Acórdão 766/2010-TCU-Plenário, de relatoria do Ministro José Jorge, foi pacificado que o critério de aquisição de um hemoderivado não pode ser meramente o preço, mas que, considerando a importância desses medicamentos, deve-se levar em conta a qualidade, a segurança, a eficácia clínica e outros. Indicou que o Tribunal se debruçou sobre o tema, com estudos acerca das aquisições realizadas por outros países, e reconheceu que maiores padrões de segurança/qualidade custam mais caro. Destacou que o Tribunal de Contas colocou de forma expressa a ausência de capacidade para analisar elementos relacionados a critérios de qualidade (peça 35, p. 14-15; peça 36, p. 8-9) .
Ademais, salientou que, em 14/1/2022, a Anvisa publicou em seu sítio eletrônico uma Nota determinando a inutilização, a apreensão e a proibição da distribuição, comercialização e uso de unidades falsificadas do medicamento imunoglobulina humana, cujo registro seria da empresa Blau Farmacêutica, que ao tomar conhecimento, comunicou o fato à Anvisa. Portanto, o Ministério da Saúde concluiu que mesmo quando se trata de um medicamento com registro no país, esse não é isento de riscos. Logo, muita cautela deve ser empregada ao contratar e distribuir um medicamento sem registro, oriundo de uma importação em caráter de excepcionalidade (peça 35, p. 15) .
Assim, argumentou que a utilização de critérios técnicos com vistas a buscar no mercado produtos seguros, de qualidade e eficazes é medida que se impõe, sendo totalmente desarrazoado e contrário à jurisprudência pátria renunciar a valores tão caros, somente com vistas a economizar (peça 35, p. 15) .
Análise
A aquisição de medicamentos, em caráter de excepcionalidade, de produtos sujeitos à vigilância sanitária sem registro no país, é um tema reservado à regulamentação da agência de vigilância sanitária, conforme estabelecido no art. 7º, § 5º, do Decreto 8.077/2013: 
Art. 7º Os produtos de que trata o art. 1º somente poderão ser objeto das atividades a eles relacionadas se registrados junto a Anvisa, observados seus regulamentos específicos. 
 (...) 
§ 5º Nos casos de grave risco à saúde e desde que comprovada a indisponibilidade no mercado nacional de substitutos terapêuticos registrados, a ANVISA poderá estabelecer procedimentos simplificados para viabilizar o fornecimento de medicamentos pelo SUS.
No momento em que a Anvisa publicou a Resolução RDC 203/2017, autorizando a importação, em caráter de excepcionalidade, de produtos sujeitos à vigilância sanitária sem registro no país, estabeleceu os critérios e procedimentos necessários para o cumprimento da norma. Além de definir expressamente quais seriam as situações que permitiriam tais importações - tal como a indisponibilidade no mercado nacional, tão discutida nesses autos-, exige requisitos necessários à garantia da qualidade dos produtos, incluindo a expressa autorização e manifestação da agência reguladora.
Assim, entende-se que, se o processo licitatório e as efetivas contratações para aquisições dos fármacos se derem nos termos dos critérios e procedimentos regulados pela Anvisa, é razoável afirmar que será garantida "a utilização de critérios técnicos com vistas a buscar no mercado produtos seguros, de qualidade e eficazes", mantendo-se, juntamente, o princípio administrativo da economicidade. 
Ademais, na linha do argumento trazido pelo Ministério da Saúde, de fato, não cabe a este TCU verificar elementos relacionados a critérios de qualidade, segurança e eficácia clínica de hemoderivados. No caso em tela, este Tribunal de Contas tem se dedicado a verificar a devida utilização dos princípios constitucionais da administração pública e de licitações, demonstrando, neste caso específico, que se mostra imprescindível a utilização da RDC 203/2017 na aquisição da imunoglobulina humana 5g pelo órgão, mediante a orientação e regulação da matéria de ordem técnica editada pela Anvisa, visto que a disponibilização do medicamento no país se trata de um tema de grande sensibilidade e importância.
A análise da qualidade da imunoglobulina humana 5g sem o registro na Anvisa, a serem adquiridas por organismos internacionais, nos termos da Resolução Anvisa RDC 203/2017, foi amplamente discutida na ocasião do TC Processo 034.823/2021-2.
Do risco de desabastecimento da imunoglobulina
Em resposta ao questionamento a respeito da existência e prazo de validade de contrato vigente para o fornecimento da imunoglobulina humana 5g e da previsão de suficiência de abastecimento com base no estoque atual do fármaco, o Ministério da Saúde trouxe as seguintes informações.
Mediante o Ofício 25/2023/CDOC/CGCIN/DINTEG/MS, datado de 10/1/2023, o órgão informou que, naquela data, existiam cinco contratos vigentes para Imunoglobulina, sendo quatro decorrentes do Pregão Eletrônico 24/2021 (CT's 236/2021 - 244/2021 - 162/2022 - 169/2022) e um oriundo da Dispensa de Licitação 25/2022 junto a Empresa Brasileira de Hemoderivados e Biotecnologia (Hemobrás) , o qual se originou o Contrato 63/2022 (peça 30, p. 6-7; 14-15) :
Tabela 2 - Contratos vigentes em 10 de janeiro de 2023 e previsão de fornecimento de imunoglobulina humana 5g
	Contrato
	Contratada
	Vigência 
	Entrega 

	236/2021
	Nanjing Pharmacare, representada pela Empresa Panamerican Medical Supply Suprimentos Medicos Ltda.
	23/03/2023
	75.000 até 20/02/2023

	244/2021
	SK Plasma, representada pela Máxima Distribuidora de Medicamentos Ltda.
	23/03/2023
	12.500 até 20/02/2023

	162/2022
	SK Plasma, representada pela Máxima Distribuidora De Medicamentos Ltda.
	15/06/2023
	1.885 até 1/4/2023

	169/2022
	Nanjing Pharmacare, representada pela Empresa Panamerican Medical Supply Suprimentos Medicos Ltda.
	28/06/2023
	50.000 até 1/4/2023

	63/2022
	Empresa Brasileira de Hemoderivados e Biotecnologia (Hemobrás) 
	09/03/2023
	
	Fonte: peça 30, p. 6-7; 14-15
		
De acordo com o órgão, o quantitativo aprovado para o 1º trimestre de 2023 será distribuído no decorrer do trimestre, conforme novas parcelas do contrato forem entregues pelas empresas contratadas. O órgão indicou, ainda, que a Hemobrás, por exemplo, havia sinalizado a entrega de mais 29.971 unidades de frasco-ampola até o final do mês de janeiro de 2023 (peça 35, p. 17) .
Em relação a previsão de suficiência de abastecimento com base no estoque atual, a Coordenação Geral do Componente Especializado da Assistência Farmacêutica do Ministério da Saúde (CGCEAF/MS) frisou que trata-se de informação extremamente sensível, especialmente ao considerar que existe novo processo de aquisição em curso, embora o Pregão 126/2022 tenha sido momentaneamente suspenso, pois, uma vez que as empresas concorrentes tenham acesso ao quantitativo remanescente no estoque, tais informações podem ser utilizadas de forma especulativa, utilizando-as para estabelecer preços desvantajosos ao Ministério da Saúde, posto que terão pleno acesso à necessidade de abastecimento da rede (peça 35, p. 17) .
Análise
A solicitação de informações junto ao Ministério da Saúde a respeito da existência de contratos vigentes, quantitativos a serem entregues e previsão de abastecimento do medicamento - considerando estoques existentes-, foi no intuito de colher elementos disponíveis para garantir uma tomada de decisão mais assertiva por parte desta Corte de Contas.
Uma vez que o Ministério da Saúde informou que há estoque previsto até maio do presente ano e diante do receio de grave lesão ao erário, este Tribunal proferiu a medida cautelar, suspendendo o prosseguimento do Pregão Eletrônico 126/2022, considerando que a presença do perigo da demora reverso, por ora, estaria afastado, de modo que haveria tempo hábil ao TCU para apreciar o processo no mérito (peça 43, p. 2) .
De fato, restou consignado que os contratos vigentes entregarão a imunoglobulina humana 5g ao SUS até 1/4/2023. No entanto, não ficou clara a previsão de suficiência de abastecimento desses medicamentos, considerando o quantitativo a ser entregue, os estoques já existentes e as demandas mensais nos diversos territórios brasileiros. Na realidade, a CGCEAF/MS deixou claro o posicionamento de que as informações não seriam repassadas, tendo em vista sua sensibilidade e risco de especulação das empresas concorrentes no processo de aquisição em curso. 
Aqui, resta também considerar que, assinado o contrato, as empresas fornecedoras que se sagrarem vencedoras do processo licitatório possuem um prazo para iniciar as entregas do objeto de contratação. Na previsão de cronograma no Termo de Referência do Edital do Pregão 126/2023, estão estimadas as primeiras entregas até 30 dias após a assinatura 	da Ata de Registro de Preço (ARP) (peça 7, p. 43) . 
Diante do fato de não se ter conhecimento real da suficiência dos estoques/entregas do medicamento considerando as demandas do SUS, bem como de existir um prazo de entrega após assinatura da ARP, e por se tratar de um fármaco de extrema relevância à saúde pública, será proposto autorizar o Ministério da Saúde a dar prosseguimento ao Pregão 126/2023 ou tomar outra medida cabível, se estritamente necessário, nos limites comprovadamente imprescindíveis para evitar o desabastecimento da imunoglobulina humana na rede de saúde do Brasil, e desde que os preços a serem praticados estejam condizentes com o preço de referência, até a conclusão do certame licitatório que irá incluir a importação de produtos sem registro na Anvisa, nos termos da Resolução Anvisa RDC 203/2017. 
Cabe, ainda, advertir quanto a gravidade da conduta omissiva do Ministério da Saúde, ao negar os dados sobre a suficiência de abastecimento do medicamento, que pressionou esta Corte de Contas a tomar uma decisão sem informações relevantes para sua atuação. A sensibilidade das informações e risco de especulação das empresas concorrentes não justifica a conduta do órgão, pois seria suficiente que a informação fosse classificada na origem com restrição de acesso, consoante a Lei 12.527/2011 - Lei de Acesso à Informação -, indicando, objetivamente, o grau de sigilo e a hipótese de restrição de acesso. Por sua vez, caberia, ao Tribunal a responsabilidade legal de zelar e honrar a segurança da informação.
Desse modo, restará dar ciência ao Ministério da Saúde que nenhum processo, documento ou informação pode ser sonegado ao TCU sob qualquer pretexto, nos termos do art. 42 da Lei 8.443/1992, sendo, inclusive, cabível a aplicação da multa prevista no art. 58, inciso IV, da mesma norma. 
CONCLUSÃO
No item de exame técnico desta instrução, foi realizada a análise quanto ao mérito da representação, a respeito de possíveis irregularidades praticadas no Edital do Pregão 126/2022, para aquisição de 568.154 unidades de frascos de Imunoglobulina Humana 5g injetável, diante do fato de que o instrumento convocatório restringiu injustificadamente a participação de empresas estrangeiras que não possuem o produto registrado no Brasil, situação que já estaria autorizada nos termos da Resolução da Anvisa RDC 203/2017.
Da análise, foi possível confirmar as alegações da representante, tendo em vista que o Ministério da Saúde publicou o referido edital deixando de aplicar o princípio da ampla concorrência nos processos licitatórios e possibilitando infringir o princípio administrativo da economicidade aos cofres públicos, pois não foram identificadas justificativas razoáveis para que o órgão tenha deixado de permitir a participação de empresas internacionais que não possuem o registro da imunoglobulina humana 5g no país, autorizada nos termos da RDC 203/2017 - diante da incapacidade de atendimento à demanda do SUS por detentores de registro-, e que já vinha ocorrendo no decorrer dos últimos anos, até mesmo antes da pandemia provocada pela Covid-19 (parágrafos 33-57) .
Entendeu-se que, se o processo licitatório e as efetivas contratações para aquisições dos fármacos se derem nos termos dos critérios e procedimentos técnicos regulados pela Anvisa, é razoável afirmar que será garantida a qualidade e segurança dos produtos (parágrafos 62-66) .
Assim, para garantia dos princípios constitucionais da administração pública e de licitações, demonstra-se, neste caso específico, imprescindível a utilização da RDC 203/2017 na aquisição da imunoglobulina humana 5g pelo órgão, mediante a orientação e regulação da matéria de ordem técnica editada pela Anvisa, visto que a disponibilização do medicamento no país se trata de um tema de grande sensibilidade e importância.
Desse modo, será proposto considerar procedente a representação, determinando ao Ministério da Saúde que adote as medidas cabíveis para incluir a participação de empresas estrangeiras com produtos sem registro na Anvisa, ao menos nos próximos processos licitatórios referentes à aquisição da imunoglobulina humana 5g, nos termos da resolução Anvisa RDC 203/2017, até que a situação excepcional de indisponibilidade de suprimento do fármaco por parte do mercado nacional, em quantidade e em preço razoáveis, esteja comprovadamente superada (parágrafos 56-57) . 
Além disso, por se tratar de um fármaco de extrema relevância à saúde pública, diante do fato de não se ter conhecimento real da suficiência dos estoques/entregas do medicamento considerando as demandas do SUS, bem como de existir um prazo de entrega após assinatura da Ata de Registro de Preços, será proposto autorizar o Ministério da Saúde a dar prosseguimento ao Pregão 126/2023 ou tomar outra medida cabível, se estritamente necessário, nos limites comprovadamente imprescindíveis para evitar o desabastecimento da imunoglobulina humana na rede de saúde do Brasil, e desde que os preços sejam condizentes com o preço de referência, até a conclusão do certame licitatório que irá incluir a importação de produtos sem registro na Anvisa (parágrafo 71-75) .
Caberá, por fim, advertir o Ministério da Saúde quanto a gravidade de sua conduta omissiva ao negar os dados sobre a suficiência de abastecimento do medicamento, pressionando esta Corte de Contas a tomar uma decisão sem informações relevantes para sua atuação, sendo que seria suficiente que a informação fosse classificada na origem com restrição de acesso, consoante a Lei 12.527/2011 - Lei de Acesso à Informação (parágrafos 76-77) .
INFORMAÇÕES ADICIONAIS
Tendo em vista que o TC Processo 000.015/2023-7, referente à representação da empresa Nanjing Phamacare CO Ltd, versa sobre a mesma matéria e foi apensado aos presentes autos na ocasião do Despacho do Ministro-Relator de peça 25, será incluída a referida empresa na proposta de encaminhar cópia do acórdão que vier a ser proferido.
PROPOSTA DE ENCAMINHAMENTO
Ante todo o exposto, submetem-se os autos à consideração superior, propondo:
considerar, no mérito, procedente a presente representação, formulada pela empresa Virchow Biotech Private Limited, representada pela ON Pharma Importadora, Exportadora e Distribuidora de Medicamentos Ltda., a respeito de irregularidades praticadas no Edital do Pregão Eletrônico 126/2022;
determinar ao Ministério da Saúde, com fundamento no art. 4º, inciso II, da Resolução TCU 315, de 2020, que adote, de imediato, as medidas cabíveis para incluir a participação de empresas estrangeiras com produtos sem registro na Anvisa, ao menos nos próximos processos licitatórios referentes à aquisição da imunoglobulina humana 5g, nos termos da resolução Anvisa RDC 203/2017, até que a situação excepcional de indisponibilidade de suprimento do fármaco por parte do mercado nacional, em quantidade e em preço razoáveis, esteja comprovadamente superada;
revogar, com fundamento no art. 289, § 1º, do Regimento Interno do TCU, a cautelar exarada no despacho de peça 25, referendada pelo Acórdão 108/2023-TCU-Plenário, de relatoria do Ministro Vital do Rêgo, de forma a autorizar o prosseguimento do Pregão 126/2023 ou de outra medida urgente legalmente cabível, caso se verifique estritamente necessário, nos limites quantitativos comprovadamente imprescindíveis a evitar o desabastecimento da imunoglobulina humana na rede de saúde do Brasil, e, no que diz respeito ao pregão em tela, que o preço a ser praticado esteja condizente com o preço de referência, considerando a realização de novo certame licitatório que irá incluir a participação de empresas com produtos sem registro na Anvisa, nos termos da Resolução Anvisa RDC 203/2017;
dar ciência ao Ministério da Saúde, com fundamento no art. 9º, inciso I, da Resolução TCU 315, de 2020, que nenhum processo, documento ou informação poderá ser sonegado ao Tribunal, sob qualquer pretexto, sendo, inclusive, cabível a aplicação de multa, nos termos dos arts. 42 e 58, inciso IV da Lei 8.443/1992 c/c art. 268, inciso IV, do Regimento Interno do TCU;
encaminhar cópia do acórdão que vier a ser proferido ao representante, ao Ministério da Saúde e à empresa Nanjing Phamacare CO Ltda, destacando que o relatório e o voto que fundamentam a deliberação ora encaminhada podem ser acessados por meio do endereço eletrônico www.tcu.gov.br/acordaos.
	É o relatório.

Indira Ernesto Silva Quaresma (12892/OAB-DF), representando Amh Farma Ltda.

Não atuou.

REPRESENTAÇÃO FORMULADA POR EMPRESA. CONCESSÃO DE MEDIDA CAUTELAR. DETERMINAÇÃO PARA ANULAÇÃO DO PROCESSO LICITATÓRIO. DETERMINAÇÃO PARA PROVIDÊNCIAS IMEDIATAS PARA GARANTIA DO ABASTECIMENTO DE IMUNOGLOBULINA HUMANA 5G. CIÊNCIA. NOTIFICAÇÃO.

REPRESENTAÇÃO (REPR)

Unidade de Auditoria Especializada em Saúde (AudSaúde).

Em exame, representação formulada pela empresa Virchow Biotech Private Limites acerca de possíveis irregularidades ocorridas no Edital de Pregão Eletrônico 126/2022 - SRP, para aquisição de 568.154 frascos de Imunoglobulina Humana 5g injetável, sob responsabilidade do Departamento de Logística em Saúde do Ministério da Saúde (Dlog/MS) . Encontra-se apensado aos presentes autos o TC Processo 000.015/2023-7, que trata de representação acerca da mesma matéria, dessa vez apresentada pela empresa Nanjing Pharmacare Ltda.
Segundo apontado pela representante, no edital do referido pregão, após alteração da primeira publicação, foi vedada a participação de empresas estrangeiras sem registro do produto na Agência Nacional de Vigilância Sanitária do Brasil (Anvisa) . 
Ao questionar essa restrição imposta pelo certame, em síntese, a representante indicou os seguintes fatos: (i) incapacidade do mercado nacional para atender ao Sistema Único de Saúde; (ii) violação ao princípio da livre concorrência e da economicidade; (iii) possibilidade de participação de empresas estrangeiras sem registro no Brasil com fundamento na Resolução da Diretoria Colegiada da Anvisa (RDC-Anvisa) 203/2017, haja vista o quadro de desabastecimento nacional; (iv) existência de  contrato atualmente vigente com empresa sem registro na Anvisa; (v) possibilidade de aquisição a um preço menor com participação de empresas estrangeiras sem o registro na Anvisa, que já contou com economia de mais de centena de milhões de reais no último Pregão 24/2021 para o mesmo objeto; (vi) referência à Resolução 7/2022 da Câmara de Regulação do Mercado de Medicamentos (CMED) , indicando risco de contratação em valor acima do Preço Máximo de Venda ao Governo (PMVG) ; entre outros.
Nesse contexto, considerando a presença dos pressupostos para concessão de medida cautelar, consubstanciados na possível restrição à competitividade e à economicidade do certame (fumus boni iuris) e na iminência de sua abertura (periculum in mora) , determinei a suspensão da abertura do Pregão Eletrônico 126/2022-SRP até a manifestação definitiva deste Tribunal sobre o mérito, bem como a oitiva do Ministério da Saúde para sua manifestação acerca dos fatos apontados, conforme despacho à peça 25. 
Na sequência, o Ministério da Saúde apresentou agravo contra essa decisão monocrática, informando que o instrumento convocatório foi fundamentado em obediência aos normativos que regem a matéria, e que a regra geral do processo de aquisição de medicamentos no país requer o seu devido registro na Anvisa por parte das empresas. 
O órgão apresentou esclarecimentos acerca da contratação decorrente do processo licitatório pretérito - o Pregão Eletrônico 24/2021 -, no qual foi permitida a participação de empresas estrangeiras sem registro na Anvisa com lastro na Resolução RDC-Anvisa 203/2017, diante do contexto fático diverso do atual, uma vez que, no primeiro semestre de 2021, restou caracterizada a dificuldade para a obtenção de imunoglobulina humana, notadamente em razão dos efeitos da pandemia covid-19, com decréscimos nas taxas de doação e fornecimento de sangue, afetando, consequentemente, a produção de imunoglobulina humana. Vale ressaltar que, nos termos do art. 4º da referida resolução, esses produtos devem ser pré-qualificados pela Organização Mundial de Saúde (OMS) ou terem a comprovação de registro válido em país cuja autoridade regulatória competente seja membro do Conselho Internacional para Harmonização de Requisitos Técnicos de Produtos Farmacêuticos de Uso Humano (International Council for Harmonisation of Technical Requirements for Pharmaceuticals for Human Use - ICH) e certificação de boas práticas de fabricação ou documento equivalente do país.
A fundamentação do atual certame - Pregão Eletrônico 126/2022 - teria sido compatibilizada com o quadro atual, em que não é possível afirmar a existência de indisponibilidade no mercado nacional e, portanto, deve, segundo o MS, ser considerada a regra geral que estabelece que a aquisição de medicamentos no país deve ser contratada de empresas detentoras do registro do insumo na Anvisa. A RDC-Anvisa 563, de 15/9/2021, que dispunha, de forma extraordinária e temporária, acerca dos requisitos para a importação e uso de imunoglobulina humana, em virtude da emergência de saúde pública internacional relacionada ao SARS-CoV-2, após ser prorrogada por duas vezes, vigeu até 30/6/2022, mesmo após o encerramento da Emergência em Saúde Pública de Importância Nacional (Espin) .
Assim, o MS concluiu que a opção técnica para a publicação do edital do pregão em exame seria considerar a regra geral, com estabelecimento do critério da participação de empresas que possuam registro do insumo na Anvisa, apesar de não afastar a possibilidade de aplicação da RDC-Anvisa 203/2017 em eventuais pregões futuros para o abastecimento do referido fármaco, desde que devidamente caracterizadas as hipóteses excepcionais nela previstas.
Ao fim, solicitou a suspensão dos efeitos do despacho decisório que deferiu pedido de concessão de medida cautelar determinando ao Ministério de Saúde a suspensão da abertura do Pregão Eletrônico 126/2022-SRP, sob o risco periculum in mora reverso.
Na apreciação do agravo, o Plenário deste Tribunal negou seu provimento, ao mesmo tempo em que referendou a medida cautelar, conforme Acórdão 180/2023-TCU-Plenário.
Diante do histórico de dificuldades de aquisição do fármaco pelo Ministério da Saúde e do fato de que empresas estrangeiras têm fornecido o medicamento a preços menores que empresas nacionais, considerou-se que o Ministério não apresentou informações suficientes para afastar os indícios de irregularidade apontados, demonstrando necessidade de adoção da medida cautelar.
O periculum in mora reverso foi considerado afastado por haver estoque do fármaco em questão até maio deste ano, conforme informação obtida pela unidade técnica junto ao Ministério da Saúde, permitindo a apreciação de mérito por esta Corte, sem risco de desabastecimento do SUS, e, ainda, com possibilidade de revogação monocrática da medida caso necessário.
Adicionalmente, foi vislumbrada incapacidade do mercado interno em abastecer o SUS em sua demanda pelo produto. Previamente à suspensão do Pregão Eletrônico 126/2022, verificou-se que os preços ofertados (R$ 1.552,08, R$ 1.912,00, R$ 2.100,00 e R$ 2.425,00) ficaram todos acima do preço de referência (R$ 1.274,17) . Além da inconformidade dos valores apresentados, os quantitativos também não atenderiam à demanda do SUS: a soma das quantidades ofertadas individualmente por cada licitante (438.550 frascos) está aquém do almejado pelo Ministério da Saúde (568.154 frascos) .
Além disso, a empresa que ofertou o menor preço entregaria apenas 57 mil frascos; a de segundo melhor preço, apenas 150 mil; a de terceiro melhor preço, 125 mil; e a quarta, 106.550. Portanto, ao final do pregão, o Ministério da Saúde haveria de negociar com todas as empresas a fim de atender apenas parcialmente a demanda do Ministério da Saúde para que os preços ofertados sejam, ao menos, igualados ao de referência. Essa situação sugere que haveria grande risco de frustação do processo licitatório.
Neste momento, a unidade de Auditoria Especializada em Saúde (AudSaúde) apresenta sua análise quanto ao mérito a respeito das possíveis irregularidades praticadas no edital do certame, relacionadas à violação ao princípio da livre concorrência e da economicidade, com possibilidade de desabastecimento do medicamento, diante do fato de que o instrumento convocatório restringiu a participação de empresas estrangeiras que não tivessem o produto registrado no Brasil.
Após analisar a resposta do Ministério da Saúde à oitiva promovida e as informações apresentadas por ocasião do agravo, a unidade técnica concluiu que a decisão de publicar o Edital do Pregão Eletrônico 126/2022 restringindo a participação de empresas estrangeiras que não tivessem a imunoglobulina registrada no Brasil foi em um movimento de ponderação, entendendo que o órgão não poderia alegar a excepcionalidade autorizada pelo inciso I, do art. 3º, da RDC-Anvisa 203/2017, sem antes estar plenamente caracterizada a indisponibilidade do medicamento no mercado nacional. 
Contudo, a unidade técnica entendeu como confirmadas as alegações tratadas na presente  representação, tendo em vista que isso resultou em restrição ao princípio da ampla concorrência nos processos licitatório e passível de infringir o princípio administrativo da economicidade aos cofres públicos. Concluiu que não foram identificadas justificativas razoáveis para que o órgão tenha deixado de permitir a participação de empresas internacionais que não possuem o registro da imunoglobulina humana 5g no país, autorizada nos termos da RDC-Anvisa 203/2017, diante da incapacidade de atendimento à demanda do SUS por detentores de registro, o que já vinha ocorrendo desde 2018. 
Em relação à qualidade dos medicamentos, a AudSaúde avaliou que, se o processo licitatório e as efetivas contratações para aquisições dos fármacos se derem nos termos dos critérios e procedimentos regulados pela Anvisa, é razoável afirmar que será garantida "a utilização de critérios técnicos com vistas a buscar no mercado produtos seguros, de qualidade e eficazes", mantendo-se, juntamente, o princípio administrativo da economicidade.
Sobre o risco de desabastecimento, não ficou clara a previsão de suficiência desses medicamentos, considerando o quantitativo a ser entregue, os estoques já existentes e as demandas mensais nos diversos locais do território brasileiro. A Coordenação-Geral do Componente Especializado da Assistência Farmacêutica (CGCEAF/MS) ressaltou que essas seriam informações de grande sensibilidade diante do risco de serem utilizadas como ferramenta de especulação pelas empresas para estabelecer preços desvantajosos ao Ministério da Saúde no certame em curso, mesmo que momentaneamente suspenso.
Ante esse cenário, a unidade técnica propôs a procedência da representação, com determinação ao Ministério da Saúde para que adote as medidas cabíveis para incluir a participação de empresas estrangeiras com produtos sem registro na Anvisa, nos termos do art. 5º da Resolução RDC-Anvisa 203/2017, ao menos nos próximos processos licitatórios referentes à aquisição da imunoglobulina humana 5g, até que a situação excepcional de indisponibilidade de suprimento do fármaco por parte do mercado nacional, em quantidade e em preço razoáveis, esteja comprovadamente superada. 
Devido à negativa de informações sobre a suficiência de abastecimento do medicamento, foi proposto advertir o Ministério da Saúde quanto a gravidade de sua conduta omissiva ao negar os dados sobre a suficiência de estoque do medicamento, pressionando esta Corte de Contas a tomar uma decisão sem informações relevantes para sua atuação, sendo que seria suficiente que a informação fosse classificada na origem com restrição de acesso, consoante a Lei de Acesso à Informação - Lei 12.527/2011.
E, em decorrência dessa falta conhecimento real da suficiência dos estoques/entregas do medicamento, considerando as demandas do SUS, bem como de existir um prazo de entrega após assinatura da Ata de Registro de Preços, por se tratar de um fármaco de extrema relevância à saúde pública, a AudSaúde propôs autorizar o Ministério da Saúde a dar prosseguimento ao Pregão 126/2023 ou tomar outra medida cabível, se estritamente necessário, nos limites comprovadamente imprescindíveis para evitar o desabastecimento da imunoglobulina humana na rede de saúde do Brasil, e desde que os preços sejam condizentes com o preço de referência, até a conclusão do certame licitatório que irá incluir a importação de produtos sem registro na Anvisa.
II
Feito esse breve resumo, passo a decidir.
Acompanho parcialmente a proposta da AudSaúde, conforme razões que exponho a seguir.
A aquisição de imunoglobulina humana já foi objeto de diversas deliberações desta Corte. A partir das informações constantes dos autos e do histórico dos vários processos que tramitaram no TCU, verifica-se a complexidade do tema e a existência de dificuldades diversas na aquisição de imunoglobulina para abastecer o Sistema Único de Saúde no país, a exemplo de compras por valor superior ao Preço Máximo de Venda ao Governo (PMVG) , pregões fracassados, risco de desabastecimento e segurança do fármaco, entre outros.
No certame em tela - Pregão Eletrônico 126/2022 -, o Ministério da Saúde ponderou que não poderia alegar a excepcionalidade autorizada pelo inciso I, do art. 3º, da RDC-Anvisa 203/2017, sem antes estar plenamente caracterizada a indisponibilidade do medicamento no mercado nacional, de modo que buscou a aquisição internamente, em obediência à regra geral, apenas com medicamentos devidamente registrados na Anvisa.
Contudo, conforme explanado pela unidade técnica, a indisponibilidade da imunoglobulina humana 5g no mercado nacional já se encontra claramente configurada, o que comportaria a exceção supramencionada.
Revisitando o histórico das contratações realizadas para aquisição desse insumo, observamos que o Ministério da Saúde teve de superar dificuldades na compra do fármaco e abastecimento do SUS, pelo menos, desde 2018. Em virtude da pandemia covid-19, a situação foi ainda mais agravada com os decréscimos nas taxas de doação e fornecimento de sangue.
Além disso, as propostas apresentadas na abertura do pregão, previamente à sua suspensão, corroboram o quadro de indisponibilidade da imunoglobulina humana 5g no mercado nacional: mesmo se somados os quantitativos apresentados nas quatro propostas (438.550 frascos) , esse total não alcança o necessário para atender à demanda do SUS (568.154 frascos) . 
Ao lado da insuficiência quantitativa, todos os valores ofertados (R$ 1.552,08, R$ 1.912,00, R$ 2.100,00 e R$ 2.425,00) ficaram acima do preço de referência (R$ 1.274,17) . Assim, retomo raciocínio quando da adoção da medida cautelatória que, diante das propostas apresentadas, o Ministério teria que, necessariamente, negociar com todas as empresas a fim de atender apenas parcialmente a demanda do Ministério da Saúde para que os preços ofertados sejam, ao menos, igualados ao de referência, indicando grande risco de frustação da licitação.
Dessa forma, estamos diante de um cenário de impossibilidade de atendimento às demandas do SUS, além de um potencial risco de contratação antieconômica para administração. Por tais motivos, não há razões para dar prosseguimento ao pregão. Ainda não se pode olvidar a possibilidade de todas essas questões serem objeto de recursos administrativos, bem como levadas à esfera judicial, o que acarretaria delongado decurso de tempo para o seu deslinde e obrigaria o Ministério da Saúde a recorrer a outras medidas que podem ser antecipadas desde já.
Quanto à segurança dos medicamentos, a Resolução da Diretoria Colegiada da Avisa 203/2017 em seu art. 5º, inciso II, já previa a verificação dos prazos de validade e estabelecimento de mecanismos para garantir condições gerais e manutenção da qualidade dos produtos importados, do transporte ao recebimento e armazenamento, no caso de importação, em caráter de excepcionalidade, de produtos sujeitos à vigilância sanitária sem registro no país.
Sabemos que, diante da indisponibilidade da imunoglobulina humana no mercado nacional, sua aquisição já vem sendo realizada por meio de compras de empresas internacionais que não possuem o registro na Anvisa. Desse modo, espera-se que o Ministério da Saúde prossiga com o controle da qualidade desse insumo, observando os critérios e procedimentos técnicos regulados pela Anvisa para garantia da segurança dos produtos.
Por fim, em homenagem ao princípio da prudência, não podemos admitir qualquer risco de desabastecimento do insumo em exame para os que dele necessitam. 
A omissão do Ministério da Saúde quanto à suficiência dos estoques do medicamento, deixa severa lacuna de informação para decisão deste Tribunal. A tramitação de informação chancelada como sigilosa faz parte da rotina do TCU, que assume a responsabilidade legal de zelar e honrar a segurança da informação. Portanto, o não compartilhamento de relevante informação por parte do Ministério para o constitucional processo de controle externo exercido pelo TCU merece o registro de advertência ao órgão.
Desse modo, restam confirmadas, no mérito, as irregularidades que ensejaram a adoção da medida cautelar. Nesse sentido, deixo de acolher a proposta da AudSaúde de revogação da medida cautelar anteriormente adotada em relação ao Pregão 126/2022. Conforme jurisprudência do TCU, não se revoga medida cautelar nos casos em que a decisão de mérito a confirmar in totum. Se o conteúdo da cautelar se torna definitivo por ocasião da apreciação de mérito, é porque a tutela provisória foi confirmada pela deliberação, não sendo concebível confirmá-la e, ao mesmo tempo, determinar sua revogação.
Assim, ao considerar procedente a presente representação, torna-se imperioso determinar ao Ministério da Saúde que anule o Pregão Eletrônico 126/2022 - SRP e, imediatamente, adote as medidas estritamente necessárias para garantir o estoque e o fornecimento da imunoglobulina humana 5g por meio, por exemplo, de contrato emergencial ou termo aditivo, se couber, até que conclua um novo processo licitatório referente a esse insumo, incluindo a participação de empresas estrangeiras com produtos sem registro na Anvisa, nos termos da Resolução RDC-Anvisa 203/2017, que prevê, em seu art. 5º,  a necessidade de pré-qualificação pela Organização Mundial de Saúde (OMS) ou a comprovação de registro válido em país cuja autoridade regulatória competente seja membro do Conselho Internacional para Harmonização de Requisitos Técnicos de Produtos Farmacêuticos de Uso Humano (International Council for Harmonisation of Technical Requirements for Pharmaceuticals for Human Use - ICH) e de certificação de boas práticas de fabricação, ou documento equivalente, até que a situação excepcional de indisponibilidade de suprimento do fármaco por parte do mercado nacional, em quantidade e em preço razoáveis, esteja comprovadamente superada.
Registro que, estando os presentes autos conclusos e pautados para esta sessão, a empresa Blau Farmacêutica apresentou, por meio de seus representantes legais, os documentos acostados às peças 51-61, com pedido de ingresso como parte interessada, o qual deve ser indeferido por ausência de previsão regimental. O deferimento de pedido de ingresso nos autos, na qualidade de interessado, somente deve ocorrer quando comprovada razão legítima para intervir no processo. A mera participação em licitação não gera direito subjetivo que possa ser lesado por eventual deliberação do TCU.
	Do exposto, voto para que seja aprovada a minuta de acórdão que ora submeto a este Colegiado.
TCU, Sala das Sessões, em 15 de fevereiro de 2023.
Ministro VITAL DO RÊGO 
Relator